---
title: "Diseños anidados.salvado"
author: "Emilio"
date: "2026-04-30"
output: html_document
---


DIGAMOS QUE PRUEBO ESTO EN LA RAMA EMILIO



#Introduccion del lab
Una compañía manufacturera tiene tres escuelas de mecánica regionales, una en cada una de sus regiones de operación. Cada escuela tiene dos instructores que dan cursos de tres semanas a 15 mecánicos aproximadamente. La compañía está interesada en conocer el efecto de la escuela (factor A) y el instructor (factor B) en el aprendizaje logrado. Se hace un experimento en el que se forman grupos en cada región y se asigna cada grupo a uno de los instructores. A cada instructor se le asignan dos grupos. Para determinar el efecto de la escuela y el instructor en el aprendizaje, se hace una prueba a los estudiantes y se obtiene el puntaje promedio del grupo como variable respuesta.

#1. Lea los datos del archivo escuelas.Rdata. Defina escuela como factor. Ponga nombres a las escuelas: Región K (1), Región D (2) y Central (3). Observe que hay dos variables para referirse a los instructores: instructor tiene valores 1 y 2 para los instructores de todas las escuelas, mientras que instructor1 no repite el número del instructor en diferentes escuelas, por lo que los instructores van del 1 al 6. Redefina esas dos variables como factor.
```{r}
load("escuelas.Rdata")
base$escuela=factor(base$escuela)
base$instructor=factor(base$instructor)
base$instructor1=factor(base$instructor1)
#base$num=factor(rep(1:6,each=2))
levels(base$escuela)=c("Región K","Región D","Central")
```

R/Haga una representación gráfica de los datos para ver el comportamiento de la respuesta según escuela e instructor. Use la función dotplot en la librería lattice de la siguiente forma: dotplot(puntaje ~ instructor | escuela). Hágalo usando tanto instructor como instructor1 y vea cuál de las dos formas es más conveniente.

```{r}
library(lattice)
dotplot(puntaje ~ instructor | escuela,xlab="instructor",
layout = c(3,1),data=base)
```

```{r}
dotplot(puntaje ~ instructor1| escuela,xlab="instructor",
layout = c(3,1),data=base)
```
#Modelo
$\mu_{ij}=\mu+\alpha_1C_1+\alpha_2C_2+\beta_{1(1)}\beta_{11}+\beta_{1(2)}\beta_{12+}\beta_{1(3)}\beta_{13}$


R/Es más conveniente usar instructor porque la otra forma guarda el campo
para todos los instructores en todas las escuelas, lo cual no tiene sentido.
##Preguntas
¿Se puede esperar que exista interacción entre el instructor y la escuela?

R/No se analiza la interacción cuando el diseño es anidado ya que los instructores
que están en una escuela no son los mismos que están en otra escuela.

Comente si se espera que haya un efecto del instructor sobre el puntaje promedio dentro de cada escuela?
R/A partir de este gráfico, sí parece haber diferencias entre los puntajes promedio de los diferentes instructores dentro de cada escuela.

##Busque una forma de analizar gráficamente las diferencias entre escuelas. ¿Qué se puede concluir?

```{r}
bwplot(puntaje~escuela,xlab="escuela",ylab="puntaje",data=base)
```

Se nota que algunas escuelas tienen puntajes promedio más altos que otras,
por lo que sí se esperaría un efecto de la escuela en el aprendizaje. En particular, se notan mayores diferencias entre la escuela Central y Región K. Sin embargo, aquí no se está aislando la variabilidad que producen los instructores, lo que hace que esas diferencias no sean tan claras.

#2. Efectos de instructor:
Obtenga manualmente los efectos de instructor dentro de escuela.

```{r}
medinst=with(base,tapply(puntaje,list(instructor,escuela),mean))
medinst
```

```{r}
medesc=with(base,tapply(puntaje,escuela,mean))
medesc
```

```{r}
bj.1=medinst[,1]-medesc[1]
bj.2=medinst[,2]-medesc[2]
bj.3=medinst[,3]-medesc[3]
efinst=rbind(bj.1,bj.2,bj.3)
efinst
```

##Obtenga manualmente la suma de cuadrados de instructor dentro de escuela.

```{r}
with(base,table(instructor,escuela))
```

```{r}
r=2
scinst=sum(r*efinst^2)
scinst
```
##¿Cuántos grados de libertad tiene el factor anidado instructor?
```{r}
gl=(2-1)*3
gl
```

R/Dentro de cada escuela hay dos instructores diferentes por lo que hay un grado
de libertad para los instructores de cada escuela. Como son 3 escuelas se tiene
en total 3 grados de libertad.

##Calcule el cuadrado medio de instructor dentro de escuela y explique su significado.
```{r}
cminst=scinst/gl
cminst
```
$Ho: \beta_{1(i)} = 0 para todo 1$

R/El cuadrado medio de instructor dentro de escuela es 189.2. Esta es una
medida de la variabilidad entre los promedios obtenidos por los instructores de
cada escuela.

#3. Comparación de instructores.

##Establezca con palabras la hipótesis nula al comparar los instructores.

R/Los puntajes promedio para cada par de instructores dentro de cada escuela
son iguales.

##Haga el análisis de variancia. Introduzca escuela e instructor pero no agregue interacción. Note que instructor no resulta significativo y que tiene únicamente un grado de libertad cuando en realidad hay 6 instructores distintos.

```{r}
mod1=lm(puntaje~escuela+instructor,data=base)
anova(mod1)
#Esto no sirve
```

R/El factor instructor tiene solo un grado de libertad cuando debería tener 3. La
probabilidad asociada es 0.22, por lo que no se rechaza la hipótesis de igualdad
de medias de instructores dentro de cada escuela.

##Estime de nuevo el mismo modelo pero usando instructor1 y llámelo mod2. ¿Qué es
lo que está pasando? ¿Cuál es el análisis correcto, con instructor o con instructor1?
```{r}
mod2=lm(puntaje~escuela+instructor1,data=base)
anova(mod2)
#La total es n-1
```

Cuando se usa instructor no se considera la estructura anidada y por eso se
tiene solo un grado de libertad, aunque en realidad sean 6. En cambio cuando
se usa instructor1 se tiene un grado de libertad para instructor dentro de cada
escuela, por lo que resultan 3 grados de libertad. El análisis con instructor1 es
correcto.

## Use model.tables(aov(mod2)) para obtener las estimaciones de los efectos. Observe que los efectos de instructor suman 0 dentro de cada escuela.

```{r}
model.tables(aov(mod2))
```

R/Los efectos están bien estimados y se observa que los efectos de cada par
de instructores suman cero dentro de cada escuela. Por ejemplo, el efecto del
instructor 1 es 7.25 y el del instructor 2 es -7.25. Así con el 3 y 4 (-5.75 y 5.75) y con el 5 y 6 (7.5 y -7.5).
cambiogit
#4. Uso del factor anidado:

Se puede usar el factor anidado con el formato en que aparece instructor, pero
indicando la estructura anidada dentro de la función lm de la siguiente forma:
lm(puntaje~escuela+escuela/instructor). De esta forma se indica que el factor
instructor está anidado dentro del factor escuela. Use el modelo de suma nula y
llámelo mod3.
```{r}
options(contrasts=c("contr.sum","contr.poly"))
mod3=lm(puntaje~escuela+escuela/instructor,data=base)
```

Obtenga el anova del modelo anidado y note que tiene una línea que parece una
interacción que dice escuela:instructor, pero que en realidad debería leerse
instructor(escuela), es decir, instructor dentro de escuela.
```{r}
anova(mod3)